# 第4回 記述統計 (2) データの可視化 {.unnumbered}



## 今回の目標

-   データの分布をグラフで確認する重要性を理解する。
-   `ggplot2` を使って基本的なグラフ（ヒストグラム、箱ひげ図、散布図）を作成する。

## 準備

```{r}
library(tidyverse)
url <- "https://raw.githubusercontent.com/mwaskom/seaborn-data/master/tips.csv"
tips <- read_csv(url)
```

## ggplot2の基本

`ggplot2` は、「キャンバスを用意」→「グラフの種類を指定」→「装飾を追加」という層（レイヤー）を重ねる考え方でグラフを作ります。

基本形:
```{r}
#| eval: false
ggplot(data = データフレーム, mapping = aes(x = x軸の変数, y = y軸の変数)) +
  グラフの種類()
```

## 1変数の可視化

### ヒストグラム (Histogram)

連続変数の分布を見るのによく使います。`geom_histogram()` を使います。

```{r}
ggplot(tips, aes(x = total_bill)) +
  theme_gray(base_family = "HiraKakuProN-W3") +
  geom_histogram(bins = 30, fill = "skyblue", color = "white") +
  labs(title = "支払総額のヒストグラム", x = "支払総額 ($)", y = "度数")
```

### 箱ひげ図 (Boxplot)

データのばらつきや外れ値を確認するのに便利です。`geom_boxplot()` を使います。
1変数だけでなく、カテゴリごとの分布比較にもよく使われます。

```{r}
ggplot(tips, aes(x = day, y = total_bill, fill = day)) +
  theme_gray(base_family = "HiraKakuProN-W3") +
  geom_boxplot() +
  labs(title = "曜日別の支払総額", x = "曜日", y = "支払総額")
```

### 棒グラフ (Bar Plot)

カテゴリ変数（離散変数）の度数（カウント）を見るのに使います。`geom_bar()` を使います。
曜日ごとのデータ数を見てみましょう。

```{r}
ggplot(tips, aes(x = day)) +
  theme_gray(base_family = "HiraKakuProN-W3") +
  geom_bar(fill = "steelblue") +
  labs(title = "曜日ごとのデータ数", x = "曜日", y = "件数")
```

## 2変数の可視化

### 散布図 (Scatter Plot)

2つの連続変数の関係を見るのに使います。`geom_point()` を使います。
支払総額とチップの関係を見てみましょう。

```{r}
ggplot(tips, aes(x = total_bill, y = tip)) +
  theme_gray(base_family = "HiraKakuProN-W3") +
  geom_point(color = "blue", alpha = 0.5) +
  labs(title = "支払総額とチップの関係", x = "支払総額", y = "チップ")
```

さらに、性別で色分けしてみましょう。`aes()` の中に `color = sex` を追加します。

```{r}
ggplot(tips, aes(x = total_bill, y = tip, color = sex)) +
  theme_gray(base_family = "HiraKakuProN-W3") +
  geom_point()
```

## グラフのカスタマイズ

### 色とテーマの変更

```{r}
# 色を変更する
ggplot(tips, aes(x = total_bill, y = tip)) +
  theme_gray(base_family = "HiraKakuProN-W3") +
  geom_point(color = "darkblue", alpha = 0.6, size = 2) +
  labs(title = "支払総額とチップの関係", x = "支払総額", y = "チップ")
```

### ファセット（グラフを分割）

`facet_wrap()` や `facet_grid()` を使うと、カテゴリごとにグラフを分けて表示できます。

```{r}
# 時間帯ごとにグラフを分ける
ggplot(tips, aes(x = total_bill, y = tip)) +
  theme_gray(base_family = "HiraKakuProN-W3")+
  geom_point(aes(color = smoker)) +
  facet_wrap(~ time) +
  labs(title = "時間帯別の支払総額とチップ", x = "支払総額", y = "チップ")
```

## 統計量を重ねる

グラフに平均線や回帰直線を追加すると、データの傾向がより分かりやすくなります。

```{r}
# 平均線を追加
ggplot(tips, aes(x = day, y = total_bill)) +
  theme_gray(base_family = "HiraKakuProN-W3") +
  geom_boxplot(fill = "lightblue") +
  stat_summary(fun = mean, geom = "point", color = "red", size = 3) +
  stat_summary(fun = mean, geom = "line", aes(group = 1), color = "red", linetype = "dashed") +
  labs(title = "曜日別の支払総額（赤点は平均値）", x = "曜日", y = "支払総額")
```

## データ可視化のベストプラクティス

### 1. グラフの目的を明確に
- 分布を見たい → ヒストグラム、箱ひげ図
- 関係を見たい → 散布図
- カテゴリ別の比較 → 棒グラフ、箱ひげ図

### 2. 軸ラベルとタイトルを必ず付ける
他人に見せる資料では、何のデータか一目で分かるように`labs()`で設定しましょう。

### 3. 色の使い方に注意
- 色覚多様性（色覚異常）に配慮した配色を使いましょう
- 明度の違いも利用すると見やすくなります

## 課題

1.  `tip`（チップ）のヒストグラムを作成してください。
2.  `total_bill` と `tip` の散布図を作成し、`time`（ランチ/ディナー）で色分けしてください。
