# 第6回 主要な確率分布 {.unnumbered}

## 今回の目標

-   統計学で最も重要な **正規分布** を理解する。
-   **二項分布** を理解する。
-   Rを使って確率分布の計算やグラフ描画を行う。

## Rにおける確率分布関数

Rでは、各確率分布に対して4種類の関数が用意されています：

| 接頭辞 | 意味 | 例（正規分布） |
|--------|------|---------------|
| `d` | 確率密度（density） | `dnorm()` |
| `p` | 累積確率（probability） | `pnorm()` |
| `q` | 分位点（quantile） | `qnorm()` |
| `r` | 乱数生成（random） | `rnorm()` |

## 正規分布 (Normal Distribution)

自然界や社会現象でよく見られる、釣鐘型の分布です。
平均 $\mu$ と分散 $\sigma^2$ という2つのパラメータで形が決まります。

$$f(x) = \frac{1}{\sqrt{2\pi\sigma^2}} \exp\left(-\frac{(x-\mu)^2}{2\sigma^2}\right)$$

Rには正規分布に関する関数が用意されています。

-   `dnorm()`: 確率密度 (Density)
-   `pnorm()`: 累積確率 (Probability)
-   `qnorm()`: 分位点 (Quantile)
-   `rnorm()`: 乱数生成 (Random number)

### 正規分布のグラフを描く

標準正規分布（平均0、分散1）を描いてみましょう。

```{r}
library(tidyverse)

# x軸の範囲を決める {.unnumbered}
x <- seq(-4, 4, length.out = 100)
# y軸（確率密度）を計算 {.unnumbered}
y <- dnorm(x, mean = 0, sd = 1)

# データフレームにする {.unnumbered}
df <- data.frame(x, y)

# プロット {.unnumbered}
ggplot(df, aes(x = x, y = y)) +
  theme_gray(base_family = "HiraKakuProN-W3") +
  geom_line() +
  labs(title = "標準正規分布")
```

### 平均と標準偏差の影響

```{r}
# 異なるパラメータの正規分布を比較
x <- seq(-10, 15, length.out = 200)
df_compare <- data.frame(
  x = rep(x, 3),
  y = c(dnorm(x, mean = 0, sd = 1),
        dnorm(x, mean = 5, sd = 1),
        dnorm(x, mean = 0, sd = 2)),
  type = rep(c("μ=0, σ=1", "μ=5, σ=1", "μ=0, σ=2"), each = length(x))
)

ggplot(df_compare, aes(x = x, y = y, color = type)) +
  theme_gray(base_family = "HiraKakuProN-W3") +
  geom_line(size = 1) +
  labs(title = "正規分布のパラメータによる変化", color = "パラメータ")
```

## 確率の計算

「平均50、標準偏差10のテストで、60点以上をとる確率は？」

これは、正規分布の右側の面積を求めることと同じです。
`pnorm(q, mean, sd)` は、「値 q **以下** になる確率」（左側の面積）を返します。
したがって、「60点以上」は `1 - pnorm(60, ...)` で求められます。

```{r}
# 60点以下になる確率 {.unnumbered}
p_lower <- pnorm(60, mean = 50, sd = 10)

# 60点以上になる確率 {.unnumbered}
1 - p_lower
```

約15.9%であることがわかります。

## 二項分布 (Binomial Distribution)

「コイン投げ」のように、結果が2通り（成功/失敗）しかない試行を $n$ 回行ったときの、成功回数の分布です。

$$P(X = k) = \binom{n}{k} p^k (1-p)^{n-k}$$

ここで：
- $n$: 試行回数
- $p$: 1回の試行で成功する確率
- $k$: 成功回数

例：コインを10回投げて、ちょうど5回表が出る確率。
`dbinom(x, size, prob)` を使います。

```{r}
dbinom(5, size = 10, prob = 0.5)
```

二項分布の形をグラフで確認してみましょう。

```{r}
x <- 0:10
prob <- dbinom(x, size = 10, prob = 0.5)
df_binom <- data.frame(x = factor(x), prob = prob)

ggplot(df_binom, aes(x = x, y = prob)) +
  theme_gray(base_family = "HiraKakuProN-W3") +
  geom_col(fill = "lightgreen") +
  labs(title = "二項分布 (n=10, p=0.5)", x = "表が出る回数", y = "確率")
```

### 成功確率の影響

```{r}
# 成功確率が異なる場合の比較
x <- 0:20
df_binom_compare <- data.frame(
  x = rep(x, 3),
  prob = c(dbinom(x, size = 20, prob = 0.3),
           dbinom(x, size = 20, prob = 0.5),
           dbinom(x, size = 20, prob = 0.7)),
  p = rep(c("p=0.3", "p=0.5", "p=0.7"), each = length(x))
)

ggplot(df_binom_compare, aes(x = x, y = prob, fill = p)) +
  theme_gray(base_family = "HiraKakuProN-W3") +
  geom_col(position = "dodge") +
  labs(title = "二項分布 (n=20) の成功確率による変化", x = "成功回数", y = "確率")
```

### 二項分布の期待値と分散

- 期待値: $E[X] = np$
- 分散: $V[X] = np(1-p)$

```{r}
n <- 10
p <- 0.5

# 理論値
cat("期待値:", n * p, "\n")
cat("分散:", n * p * (1-p), "\n")
```

## ポアソン分布 (Poisson Distribution)

一定期間・一定空間内でまれに起こる事象の回数を表す分布です。

例：1時間あたりに店に来る客の数、1ページあたりの誤字の数

$$P(X = k) = \frac{\lambda^k e^{-\lambda}}{k!}$$

```{r}
# 平均5回の事象が起こるとき
x <- 0:15
prob <- dpois(x, lambda = 5)
df_pois <- data.frame(x = factor(x), prob = prob)

ggplot(df_pois, aes(x = x, y = prob)) +
  theme_gray(base_family = "HiraKakuProN-W3") +
  geom_col(fill = "coral") +
  labs(title = "ポアソン分布 (λ=5)", x = "事象の発生回数", y = "確率")
```

## 正規分布の重要性

正規分布は統計学で最も重要な分布の一つです。その理由は:

1.  **自然界・社会現象で頻出**: 身長、テストの点数、測定誤差など、多くの現象が正規分布に従います。
2.  **中心極限定理**: 標本サイズが大きければ、どんな分布でも標本平均の分布は正規分布に近づきます（第7回で詳しく学びます）。
3.  **計算しやすい**: 数学的に扱いやすい性質があり、多くの統計手法の基礎となっています。

### 正規分布の68-95-99.7ルール

正規分布において、データがどの範囲に収まるかの目安があります。

-   平均 ± 1標準偏差 の範囲に、約68%のデータが含まれる
-   平均 ± 2標準偏差 の範囲に、約95%のデータが含まれる
-   平均 ± 3標準偏差 の範囲に、約99.7%のデータが含まれる

```{r}
# 視覚的に確認
x <- seq(-4, 4, length.out = 100)
y <- dnorm(x)
df <- data.frame(x, y)

ggplot(df, aes(x = x, y = y)) +
  theme_gray(base_family = "HiraKakuProN-W3") +
  geom_line() +
  geom_area(data = filter(df, x >= -1 & x <= 1), fill = "blue", alpha = 0.3) +
  geom_area(data = filter(df, x >= -2 & x <= 2), fill = "green", alpha = 0.2) +
  geom_area(data = filter(df, x >= -3 & x <= 3), fill = "red", alpha = 0.1) +
  labs(title = "正規分布の68-95-99.7ルール", x = "標準偏差", y = "確率密度")
```

## 課題

1.  日本人の成人男性の平均身長が171cm、標準偏差が6cmの正規分布に従うと仮定します。
    身長が180cm以上の人は、全体の何パーセントいますか？
2.  サイコロを10回振って、1の目がちょうど2回出る確率を計算してください。

## 練習問題

### 練習1: 正規分布の確率計算
平均50点、標準偏差10点のテストについて：
1. 40点以下になる確率を求めてください
2. 40点から60点の間に入る確率を求めてください
3. 上位10%に入るには何点以上必要ですか？（ヒント: `qnorm()` を使います）

### 練習2: 二項分布
歩留まり率が90%（不良品率10%）の製品を20個作るとき：
1. 不良品が1つも出ない確率を求めてください
2. 不良品が3つ以上出る確率を求めてください

### 練習3: 分布の比較
正規分布から100個の乱数を生成し（`rnorm(100, mean=0, sd=1)`）、ヒストグラムを描いてください。
乱数の個数を1000個、10000個に増やすとどうなりますか？

## 主要な確率分布のまとめ

| 分布 | 用途 | R関数 | パラメータ |
|------|------|-------|-----------|
| 正規分布 | 連続データの分布 | `norm` | mean, sd |
| 二項分布 | 成功/失敗の回数 | `binom` | size, prob |
| ポアソン分布 | まれな事象の回数 | `pois` | lambda |
| t分布 | 小標本の推定 | `t` | df |
| カイ二乗分布 | 分散の検定 | `chisq` | df |
| F分布 | 分散比の検定 | `f` | df1, df2 |
